【裁判字號】    98,訴,615
【裁判日期】    980929
【裁判案由】    損害賠償
【裁判全文】
臺灣高雄地方法院民事判決               98年度訴字第615號
原      告  乙○○
被      告  丙○○
            甲○○
上列當事人間因詐欺案件，經原告提起刑事附帶民事訴訟，請求
損害賠償（97年度附民字第166 號），由本院刑事庭裁定移送前
來，經本院於民國98年9 月15日言詞辯論終結，判決如下：
    主    文
被告丙○○應給付原告新台幣壹佰貳拾玖萬玖仟元，及自民國九
十七年七月二日起至清償日止，按年息百分之五計算之利息。
原告其餘之訴駁回。
    事  實  及  理  由
一、被告丙○○經合法通知，未於最後言詞辯論期日到場，核無
    民事訴訟法第386 條各款所列情事，爰依原告聲請，由其一
    造辯論而為判決。
二、原告主張：
  (一)被告丙○○、甲○○分別為位於高雄市○○○路86號「21世
    紀不動產公司高雄青年分店」（下稱系爭青年分店）之實際
    負責人、經理。於民國93年9 月間，藉由訴外人即系爭青年
    分店員工盧靜芳向原告佯稱，如借款予系爭青年分店，以為
    資金週轉，將以原告名義購買不動產，並持該不動產向金融
    機構貸款，部分貸得金額可清償原告卡債，若無現款出借，
    得以信用卡、現金卡等借款，且每月領取新台幣（下同）6,
    000 元津貼，又原告之勞保及健保等保險費，均由系爭青年
    分店支付，原告信以為真，陷於錯誤，將如附表所示信用卡
    、現金卡交予被告甲○○，且由盧靜芳、被告甲○○開車搭
    載原告前往銀行辦理信用貸款，經由被告甲○○將如附表所
    示款項轉交被告丙○○。然系爭青年分店僅依約給付6,000
    元津貼2 次，且於93年12月間，盧靜芳與被告間債務糾紛，
    告知原告要注意，經原告向有關行庫查詢，始知均未依約清
    償卡債，原告遂向被告及訴外人即系爭青年分店名義負責人
    張梅琳索討借款，而由被告丙○○與張梅琳簽立借據，約定
    於94年1 月30日償還141 萬元；詎於93年12月底，被告即不
    知去向，且系爭青年分店亦不再營業。又被告丙○○、甲○
    ○涉犯詐欺刑事案件，業經鈞院以96年度易字第1364號判處
    被告丙○○有期徒刑2 年，被告甲○○有期徒刑8 月、減為
    有期徒刑4 月。為此，爰依侵權行為法律關係，提起本件訴
    訟。
  (二)並聲明：被告應連帶給付原告141 萬元，及自刑事附帶民事
    起訴狀繕本送達翌日起至清償日止，按年息百分之5 計算之
    利息。
三、被告丙○○未於最後言詞辯論期間到場，惟據其前到庭係以
    ：系爭青年分店要購買不動產，伊乃委請被告甲○○找人頭
    ，登記為名義上所有權人，同意給付紅利等好處，但伊並未
    向原告借款，也沒有拿到錢，所有的事都是被告甲○○及盧
    靜芳在處理的等語置辯。並聲明：駁回原告之訴。
四、被告甲○○則以：
  (一)被告丙○○在設於高雄市苓雅區○○○路159 號「21世紀不
    動產公司高雄光華分店」（下稱系爭光華分店），遊說原告
    投資借貸，購買台中房地一批時，被告甲○○僅因當時之辦
    公地點在該處而在場，惟未參與遊說。又如附表之款項，均
    全數交予被告丙○○，被告甲○○並未獲分文，是被告甲○
    ○豈可能參與未獲得任何好處之共同詐騙行為。再者，被告
    丙○○及張梅琳簽發交予原告之本票及現金保管條，其上均
    無被告甲○○之簽名，足認被告甲○○未參與詐騙原告之行
    為等語，資為抗辯，
  (二)並聲明：原告之訴駁回。
五、兩造不爭執之事項及簡化之爭點為：
  (一)兩造不爭執事項：
  1.被告丙○○、甲○○分別為系爭青年分店實際負責人及經理
    。
  2.被告以系爭青年分店需款週轉為由，並以原告名義辦理購屋
    貸款之款項，代為清償原告積欠銀行卡債，且勞保、健保等
    保費均由系爭青年分店支付，另每月可領取6,000 元津貼，
    經原告同意，交付如附表所示信用卡、現金卡予被告甲○○
    ，又由被告甲○○陪同原告前往銀行辦理貸款。
  3.被告丙○○確出具金額141 萬元之本票及現金保管條各1 紙
    予原告。
  4.被告丙○○、甲○○因詐欺刑事案件，經本院以96年度易字
    第1364號判處被告丙○○有期徒刑2 年，被告甲○○有期徒
    刑8 月、減為有期徒刑4 月。被告丙○○、甲○○均不服而
    提起上訴，經台灣高等法院高雄分院以97年度上易字第1018
    號（下稱系爭刑案）將原判決撤銷，判處被告丙○○有期徒
    刑2 年，被告甲○○則改判無罪確定。
  (二)兩造爭執事項：
  1.被告有無詐欺之侵權行為？
  2.原告依侵權行為法律關係請求被告給付141 萬元，有無理由
    ？
六、前揭不爭執事項，有面額141 萬元之本票及現金保管條各1
    紙（見系爭刑案偵卷二第8 、9 頁）為證，且經依職權調取
    系爭刑案全卷宗核閱無訛，堪認為真實。茲就兩造之爭點，
    析述本院得心證之理由如下：
  (一)被告有無詐欺之侵權行為？
  1.查，被告丙○○為系爭光華分店及系爭青年分店之實際負責
    人，張梅琳則為名義負責人，而被告甲○○、盧靜芳均原為
    系爭光華分店員工，嗣被告甲○○擔任系爭青年分店經理，
    盧靜芳改任系爭青年分店員工。於93年9 月間，在系爭光華
    分店內，被告丙○○向盧靜芳稱，可先借款予系爭青年分店
    週轉，將以其名義購買不動產，持之向金融機構貸款，部分
    貸得金額可清償其卡債，如無現款出借，得以信用卡、現金
    卡供系爭青年分店使用，盧靜芳即於93年9 月間至11月中旬
    ，以所有信用卡、現金卡借款，將之交付被告丙○○。又盧
    靜芳友人即原告亦積欠卡債，盧靜芳於93年9 月間將上情告
    知原告，經原告與被告丙○○在系爭光華分店內商談後，交
    付如附表所示信用卡、現金卡，並向銀行辦理貸款，將附表
    所示款項，由被告甲○○轉交被告丙○○等情，已據證人盧
    靜芳、鄭楊恒美（系爭青年分店員工，亦以上開方式借款予
    系爭青年分店）及原告分別於系爭刑案偵查、審理時結證明
    確（見系爭刑案偵卷二第47、48頁、第59、60頁、一審卷一
    第54至73頁、一審卷二第109 至114 頁、二審卷一第184 至
    188 頁、二審卷二第104 至107 頁），經互核相符，並有：
    (1)國泰世華銀行業務控管部97年5 月14日國世業控字第0970
    000260號函暨所附通貸消費明細、現金卡交易明細、信貸交
    易紀錄（系爭刑案一審卷一第356 至359 頁），(2)玉山銀行
    個人金融事業處97年5 月16日玉山個（管）字第08051379號
    函暨所附交易明細（系爭刑案一審卷一第362 至363 頁），
    (3)華南商業銀行個金授信管理部97年7 月21 日 個管催字第
    0970500 號函暨所附貸還款交易明細（系爭刑案一審卷二第
    69、70頁），(4)聯邦商業銀行97年5 月22日（97）聯銀債管
    字第3473號函暨所附消費明細（系爭刑案一審卷一第364 至
    372 頁），(5)中國信託銀行97年5 月21日陳報狀暨所附現金
    卡提領明細、信用卡消費明細（系爭刑案一審卷一第267 至
    274 頁、第373 至376 頁），(6)上海儲蓄銀行信用卡中心97
    年5 月13日上卡字第0970000062號函附信用卡消費交易明細
    （系爭刑案一審卷一第354 、355 頁），(7)台新銀行97年6
    月17日台新總法制字第0970 0001748號函暨所附現金卡交易
    明細及信用卡消費明細（系爭刑案一審卷二第32至34頁），
    (8)渣打銀行97年5 月15日渣打商銀CB-OPS字第09700445號函
    （系爭刑案一審卷一第350 頁）等附卷可稽。依上，足認被
    告丙○○係佯以如借款系爭青年分店，則得代為清償原告卡
    債及支付原告之勞保及健保費用，且每月領取6,000 元津貼
    之方式，致原告陷於錯誤，而交付如附表所示信用卡、現金
    卡，並向銀行辦理貸款。又被告丙○○確以前開說詞為由，
    向原告、盧靜芳及訴外人鄭楊恒美借款，已如前述；且被告
    丙○○亦陳稱確委請被告甲○○找人頭，以為購買不動產之
    名義所有權人等語，是如被告丙○○所言，未拿取如附表所
    示款項，則被告丙○○於所謂資金短缺之情形下，焉會未詢
    問或查明原告是否已交付款項？且於事後，何以簽立面額14
    1 萬元之本票及現金保管條，交予原告收執？據此，被告許
    瑞峰辯稱並未向原告借款，亦無拿取款項云云，即屬無據。
    從而，被告丙○○於借款之初，僅有借款形式，並無還款之
    意，即係以借款方式行使詐騙之實；是被告丙○○前揭詐欺
    取財之侵權行為，應堪認定。
  2.被告丙○○固提出張梅琳委託21世紀不動產中華加盟店天崗
    不動產經紀有限公司，仲介購買台中花園住宅三期屋計24戶
    之買賣議價委託書（見系爭刑案二審卷一第197 至201 頁）
    為證。惟查，被告丙○○向原告佯稱，先借款予系爭青年店
    週轉，將以其名義購買不動產，持以向金融機構貸款，部分
    貸得金額可清償卡債等語，致原告向如附表所示金融機構借
    款，交予被告丙○○，已如前述；而被告丙○○所提前開買
    賣議價委託書，僅能證明欲購買不動產之事，尚無法據此推
    認未自原告處取得金錢，是難以此為被告丙○○有利之證明
    。
  3.次查，原告係經由盧靜芳告知，如借款予系爭青年分店，可
    代償積欠卡債之事，此據證人盧靜芳於系爭刑案偵查及審理
    時證述在卷（見系爭刑案偵卷二第48、60頁、一審卷一第58
    、61頁），是原告得知前開情事，與被告甲○○無涉。又證
    人盧靜芳、鄭楊桓美於系爭刑案二審審理時均結證稱：被告
    甲○○並未詐騙伊等，被告甲○○應不知情，因事後被告甲
    ○○也有勸阻伊等繼續借款給被告丙○○（見系爭刑案二審
    卷一第181 、182 、184 、187 頁）等語。再參以被告甲○
    ○與盧靜芳係朋友關係，同為被告丙○○雇用之員工，而原
    告與盧靜芳亦屬朋友關係；據此而論，被告丙○○於系爭光
    華分店內，佯以前開方式說服原告借款時，被告甲○○僅係
    在其工作場所而在場，且原告、盧靜芳及被告甲○○，因有
    間接朋友關係，盧靜芳係告以原告得借款代償卡債之事，並
    被告甲○○為被告丙○○所僱請員工，是原告將如附表所示
    信用卡、現金卡交予被告甲○○，轉交被告丙○○，且由盧
    靜芳、被告甲○○陪同原告前往銀行辦理貸款，由被告甲○
    ○再轉交被告丙○○，亦與事理常情相符，尚難遽以為被告
    甲○○確有共同參與詐欺行為之認定依據。此外，原告復未
    能舉證證明被告甲○○有為本件詐欺侵權行為。
  4.據前而論，被告甲○○並無為不法詐騙之侵權行為，顯與侵
    權行為損害賠償請求權之構成要件不符；是原告主張被告甲
    ○○共同詐欺，致原告受有損害，應負連帶賠償責任云云，
    即屬無據。
  (二)原告依侵權行為法律關係請求被告給付141 萬元，有無理由
    ？
  1.按因故意或過失，不法侵害他人之權利者，負損害賠償責任
    。民法第184 條第1 項前段定有明文。被告丙○○詐欺取財
    ，致原告受有財產上損害，已見前述，依前揭規定，自應負
    損害賠償責任。
  2.查，原告因受被告丙○○詐欺，交付如附表所示信用卡、現
    金卡，以供被告丙○○刷卡借款，並辦理信用貸款，而遭詐
    騙如附表所示金額，計1,299,000 元，有前揭國泰世華銀行
    、玉山銀行、華南銀行、聯邦商業銀行、中國信託銀行、上
    海儲蓄商業銀行、台新銀行等函可按。又原告雖主張總計遭
    詐騙141 萬元，與系爭刑案認定金額之差額，係系爭刑案未
    將國泰世華銀行通信貸款21萬元計入云云，並提被告丙○○
    出具金額141 萬元之本票及現金保管條各1 紙為證。惟查，
    觀之前開國泰世華銀行業務控管部97年5 月14日國世業控字
    第0970000260號函暨所附原告信用卡及通貸消費明細、現金
    卡交易明細、信貸交易紀錄（見系爭刑案一審卷一第356 至
    359 頁），並經核本件侵權行為時間，被告丙○○係以現金
    卡得款5 萬元、信用卡166,000 元及信用貸款20萬元，並無
    所謂21萬元通信貸款。至原告雖有以信用卡為簡易通信貸款
    ，惟檢視簡易通信貸款係於93年11月18日、12月20日各交易
    2,152 元、2,186 元，於94年1 月18日、2 月18日、3 月18
    日分別交易2,219 元、2254元、2,288 元，與本件侵權行為
    時間93年9 月下旬至同年11月中旬，即屬未合，且其金額亦
    與原告主張之金額21萬元不符。是原告主張另遭被告詐騙國
    泰世華銀行通信貸款21萬元云云，應屬無據。從而，原告得
    請求被告丙○○損害賠償之損失計1,299,000 元，逾此部分
    之請求，則屬無據。
七、綜上所述，原告依侵權行為法律關係，請求被告丙○○給付
    1,299,000 元，及自刑事附帶民事訴訟起訴狀送達翌日即97
    年7 月2 日起至清償日止，按年息百分之5 計算之利息，為
    有理由，應予准許；逾此範圍之請求，為無理由，應予駁回
    。又原告依侵權行為法律關係，請求被告甲○○連帶給付原
    告141 萬元，及自刑事附帶民事起訴狀繕本送達之翌日起至
    清償日止，按年息百分之5 計算之利息，為無理由，應予駁
    回。另本件屬刑事附帶民事訴訟案件，原告並未繳納裁判費
    ，且無送達費或鑑定費等裁判外訴訟費用問題，爰不為訴訟
    費用負擔之諭知，併此敘明。
八、本件事證已臻明確，兩造其餘陳述及攻擊防禦方法經本院斟
    酌後認均不影響本判決之結果，爰不再逐一詳予論述，附此
    敘明。
九、據上論結，原告之訴為一部有理由，一部無理由，依民事訴
    訟法第385 條第1 項前段，判決如主文。
中    華    民    國    98    年    9     月    29    日
                  民事第五庭  法  官  洪榮家
以上正本證明與原本無異。
如不服本判決，應於判決送達後20日內向本院提出上訴狀並表明
上訴理由，如於本判決宣示後送達前提起上訴者，應於判決送達
後10日內補提上訴理由書（須附繕本）。
中    華    民    國    98    年    9     月    29    日
                              書記官  胡美儀
附表：
┌─┬────────┬───┬─────┬────┬───┐
│編│   銀    行     │卡  別│ 金    額 │預借時間│備 註 │
│號│                │      │（新台幣）│        │      │
├─┼────────┼───┼─────┼────┼───┤
│1 │國泰世華銀行    │信用  │200,000元 │93.10.04│      │
│  │                │貸款  │          │        │      │
├─┼────────┼───┼─────┼────┼───┤
│2 │上海儲蓄銀行    │信用卡│40,000元  │93.10.11│      │
│  │                │      ├─────┼────┤      │
│  │                │      │60,000元  │93.10.12│      │
│  │                │      ├─────┼────┤      │
│  │                │      │40,000元  │93.10.14│      │
├─┼────────┼───┼─────┼────┼───┤
│3 │玉山銀行        │現金卡│20,000元  │93.09.12│      │
│  │                │      ├─────┼────┤      │
│  │                │      │26,000元  │93.09.27│      │
│  │                │      ├─────┼────┤      │
│  │                │      │20,000元  │93.11.05│      │
├─┼────────┼───┼─────┼────┼───┤
│4 │聯邦商業銀行    │信用卡│150,000元 │93.10.02│      │
├─┼────────┼───┼─────┼────┼───┤
│5 │中國信託商業銀行│信用卡│110,000元 │93.09.30│      │
├─┼────────┼───┼─────┼────┼───┤
│6 │國泰世華商銀行  │現金卡│28,000元  │93.10.11│      │
│  │                │      ├─────┼────┤      │
│  │                │      │13,000元  │93.11.11│      │
├─┼────────┼───┼─────┼────┼───┤
│7 │台新商業銀行    │信用卡│19,000元  │93.09.30│      │
│  │                │      ├─────┼────┤      │
│  │                │      │20,000元  │93.10.18│      │
│  │                │      ├─────┼────┤      │
│  │                │      │20,000元  │93.10.11│      │
│  │                │      ├─────┼────┤      │
│  │                │      │22,000元  │93.11.08│      │
├─┼────────┼───┼─────┼────┼───┤
│8 │中國信託銀行    │現金卡│55,000元  │93.09.13│      │
│  │                │      ├─────┼────┤      │
│  │                │      │29,000元  │93.09.27│      │
│  │                │      ├─────┼────┤      │
│  │                │      │20,000元  │93.10.05│      │
│  │                │      ├─────┼────┤      │
│  │                │      │26,000元  │93.10.25│      │
│  │                │      ├─────┼────┤      │
│  │                │      │22,000元  │93.11.05│      │
├─┼────────┼───┼─────┼────┼───┤
│9 │原新竹商業銀行（│信用  │150,000元 │93.09.23│      │
│  │改為渣打商業銀行│貸款  │          │        │      │
│  │）              │      │          │        │      │
├─┼────────┼───┼─────┼────┼───┤
│10│華南銀行        │現金卡│30,000元  │93.10.08│      │
│  │                │      ├─────┼────┤      │
│  │                │      │19,000元  │93.10.11│      │
├─┼────────┼───┼─────┼────┼───┤
│11│國泰世華銀行    │信用卡│60,000元  │93.10.27│      │
│  │                │      ├─────┼────┤      │
│  │                │      │20,000元  │93.10.30│      │
│  │                │      ├─────┼────┤      │
│  │                │      │20,000元  │93.11.01│      │
│  │                │      ├─────┼────┤      │
│  │                │      │20,000元  │93.11.02│      │
│  │                │      ├─────┼────┤      │
│  │                │      │40,000元  │93.11.03│      │
├─┴────────┼───┴─────┴────┴───┤
│  合  計            │1,299,000元                         │
└──────────┴──────────────────┘


司法院資訊處製作；財團法人民間司法改革基金會備份。
